
```{r include=FALSE}
library(magrittr)
library(tibble)
```


# Estatística Básica 

Neste capítulo, iremos estudar alguns itens que podem ser compreendidos como a base das análises estatísticas, pois são usados transversalmente em muitos outros assuntos tratados posteriormente.

Para facilitar o entendimento, alguns dos próximos exemplos utilizarão os dados obtidos em uma população conforme descrito a seguir.

Considere uma população com 150 árvores pertencente a um reflorestamento de Mogno Africano. O DAP destas árvores foi medido aos 5 anos após o plantio e os dados são mostrados na tabela abaixo:

```{r, include=FALSE}
# https://ainfo.cnptia.embrapa.br/digital/bitstream/item/155396/1/Enaag2016-p106.pdf
set.seed("21102015")
dap <- rnorm(150, mean = 13, sd = 2) %>% round(2)
readr::write_csv(data.frame(dap), "data/dap.csv")

```

```{r, include=FALSE}
library(gt)
dap_matrix <- matrix(dap, ncol=10) %>% as_tibble(.name_repair = "unique")
```

```{r, echo=FALSE}
dap_matrix %>% gt()%>% tab_options(column_labels.hidden = TRUE)

```


Os dados também podem ser acessados no arquivo [dap.csv](data/dap.csv).




## Medidas de centro

**Média**

A média aritmética é a medida de centro mais comum.

**Mediana**

É o ponto do meio de uma distribuição, o número em relação ao qual metade das observações é menor, e metade, maior.


:::{.example #centro name="Medidas de centro"}

Considere o conjunto de dados [dap.csv](data/dap.csv).

Qual a média e qual a mediana destes dados?


```{r}
# média
mean(dap)

# mediana
median(dap)
```


:::


## Medidas de dispersão

As medidas de dispersão descrevem a variabilidade dos dados.

### Quartil

Os *quartis* delimitam a metade central. 

* O primeiro quartil (Q1) cai em um quarto do caminho da lista. 
* O terceiro quartil (Q3) cai em três quartos do caminho na lista.
* A Amplitude interquartil (AIQ) é a diferença entre o 3º e 1º quartil

Conhecendo os quartis, podemos descrever uma distribuição com um Resumo de cinco números. São eles:

* menor observação
* primeiro quartil
* mediana
* terceiro quartil
* maior observação




:::{.example #cinco name="Resumo dos cinco números"}

Considere o conjunto de dados [dap.csv](data/dap.csv).

Qual o Resumo de cinco números para estes dados?

```{r}

quantile(dap)

```

:::

### Variância e desvio-padrão

São as descrições numéricas mais comuns de uma distribuição.

A variância s^2^ de um conjunto de observações é a média dos quadrados dos desvios das observações a partir de sua média.

O desvio-padrão s é a raiz quadrada da variância s^2^.

:::{.example #desvio name="Variância e desvio-padrão"}

Considere o conjunto de dados [dap.csv](data/dap.csv).

Qual a variância e o desvio-padrão destes dados?

```{r}
# Variância
var(dap)

# Desvio-padrão
sd(dap)
```

:::


## Descrição de uma distribuição

Qualquer conjunto de dados pode (e deve) ser descrito por meio dos resumos numéricos juntamente com a análise gráfica (Seção \@ref(graf_dist).

Essa descrição visa também verificar a assimetria dos dados e a presença de valores discrepantes.

:::{.example #desc1 name="Descrição de uma distribuição simétrica"}

Considere o conjunto de dados [dap.csv](data/dap.csv).

Descreva esta distribuição com o uso de gráficos e resumos numéricos.


```{r}
# Histograma
 hist(dap)

# Diagrama de ramo e folhas
stem(dap)

# Box-plot
boxplot(dap)

```

Esta é uma distribuição simétrica e que não possui valores atípicos. 

O DAP média da população é de `r mean(dap) %>% round(2)` cm com desvio-padrão de `r sd(dap) %>% round(2)`.

::: 


Vejamos outro exemplo com uma distribuição bastante diferente


:::{.example #desc2 name="Descrição de uma distribuição assimétrica"}

Considere os dados do tempo de sobrevivência de porquinhos-da-índia após terem recebido uma injeção de bactéria infecciosa em um experimento médico.

Os dados podem ser encontrados no arquivo [porquinho.xlsx](data/porquinho.xlsx)

```{r, include=FALSE}
porq <- readxl::read_excel("data/porquinho.xlsx") %>% as.vector %>% unlist
```

```{r}
# Histograma
 hist(porq)

# Diagrama de ramo e folhas
stem(porq)

# Box-plot
boxplot(porq)



```

A distribuição é assimétrica á direita. A mediana da distribuição é `r median(porq)`. 

O resumo de cinco números é `r quantile(porq)`

Metade dos porquinhos-da-índia morrem dentro dos primeiros `r median(porq)%>% round(0)` dias. Quase todos não sobrevivem até `r quantile(porq)[4] %>% round(0)` dias.

No entanto, alguns poucos animais sobrevivem mais, de modo que o gráfico se estende mais para a direita do pico, até o valor mais alto de `r max(porq)` dias.

Tempos de sobrevivência, seja de máquinas sob esforço ou de pacientes depois de um tratamento, em geral, são assimétricos à direita.

::: 


Muitas vezes, uma distribuição pode apresentar dois (ou mais) picos. A existência de mais de um pico sugere que indívíduos de vários tipos estão misturados no conjunto de dados.

:::{.example #desc3 name="Descrição de uma distribuição bimodal"}

```{r, include=FALSE}
set.seed("21102015")
f <- rnorm(100, 20, 5) %>% round(1)
m <- rnorm(100, 40, 5) %>% round(1)
peixe <- c(m,f)
readr::write_csv(data.frame(peixe), "data/peixe.csv")
```

  
Considere o conjunto de dados [peixe.csv](data/peixe.csv) que contém o comprimento (em cm) de vários peixes apanhados em um rio.


```{r}
# Histograma
 hist(peixe)

# Diagrama de ramo e folhas
stem(peixe)
```

Esta é uma distribuição bimodal, ou seja, tem dois picos, que representam peixes menores e maiores. 

A média da distribuição é `r mean(peixe) %>% round(2)` cm. Veja que este valor pouco representa a distribuição, pois a média está no *"vale"* entre os picos, ou seja, uma região que contém poucos valores. 

Os dois picos podem refletir um dimorfismo sexual (machos maiores que fêmeas ou vice-versa) ou a presença de duas raças de peixes no rio.

```{r, include=FALSE}
peixe2 <- data.frame(m=m, f=f)
readr::write_csv(peixe2, "data/peixe2.csv")
```

A descrição separada das duas distribuições pode ser bem mais útil. Veja o arquivo [peixe2.csv](data/peixe2.csv)


```{r}
# Histograma para peixes machos
hist(peixe2$m)

# Histograma para peixes fêmeas
hist(peixe2$f)
```

A média do tamanho dos peixes machos é `r mean(peixe2$m) %>% round(1)` cm e dos peixes fêmeas é `r mean(peixe2$f) %>% round(1)` cm.


:::


Por fim, pode haver nas distribuições um ou alguns poucos valores discrepantes, ou seja, valores que diferem consideravelmente dos demais. Muito frequentemente, também são chamados de *outliers.*


:::{.example #desc3 name="Descrição de uma distribuição com valores discrepantes"}

```{r, include=FALSE}
morango <- rnorm(50, 3.5,0.5)
morango[10] <- morango[10]*10

readr::write_csv(data.frame(morango), "data/morango.csv")

```


Considere os dados de produção de morango (em kg/ha) coletados de 50 plantas contidos no arquivo [morango.csv](data/morango.csv)



:::

## Comparação média/mediana e desvio-padrão/quartis



