
```{r include=FALSE}
library(magrittr)
library(tibble)
```


# Estatística Básica 

Neste capítulo, iremos estudar alguns itens que podem ser compreendidos como a base das análises estatísticas, pois são usados transversalmente em muitos outros assuntos tratados posteriormente.

Para facilitar o entendimento, alguns dos próximos exemplos utilizarão os dados obtidos em uma população conforme descrito a seguir.

Considere uma população com 150 árvores pertencente a um reflorestamento de Mogno Africano. O DAP destas árvores foi medido aos 5 anos após o plantio e os dados são mostrados na tabela abaixo:

```{r, include=FALSE}
# https://ainfo.cnptia.embrapa.br/digital/bitstream/item/155396/1/Enaag2016-p106.pdf
set.seed("21102015")
dap <- rnorm(150, mean = 13, sd = 2) %>% round(2)
readr::write_csv(data.frame(dap), "data/dap.csv")

```

```{r, include=FALSE}
library(gt)
dap_matrix <- matrix(dap, ncol=10) %>% as_tibble(.name_repair = "unique")
```

```{r, echo=FALSE}
dap_matrix %>% gt()%>% tab_options(column_labels.hidden = TRUE)

```


Os dados também podem ser acessados no arquivo [dap.csv](data/dap.csv).




## Medidas de centro

**Média**

A média aritmética é a medida de centro mais comum.

**Mediana**

É o ponto do meio de uma distribuição, o número em relação ao qual metade das observações é menor, e metade, maior.
