---
output: html_document
editor_options: 
  chunk_output_type: console
---
```{r, include=FALSE}
library(magrittr)
dap <- readr::read_csv("data/dap.csv") %>%
  as.vector() %>%
  unname() %>%
  unlist()
```



# Introdução à inferência

A inferência estatística fornece métodos para se tirarem conclusões sobre uma população a partir de dados amostrais.

* Intervalos de confiança: para se estimar o valor de um parâmetro de uma população;
* Testes de significância ou Teste de hipóteses: para se avaliar a evidência a favor ou contra uma afirmativa sobre uma população. 

Assim, o objetivo de uma amostragem é inferirmos, a partir dos dados amostrais, alguma conclusão sobre a população mais ampla que a amostra representa, associada a uma probabilidade. 

Nos exemplos deste capítulo, utilizaremos a população descrita no início do capítulo \@ref(estbas). Também iremos utilizar um processo de amostragem aleatório para extrair amostra(s) desta população.


## Intervalo de Confiança para a média populacional

O Intervalo de Confiança (IC) é uma estimativa de um intervalo que contém um parâmetro populacional.

Utilizaremos a função `t.test` para calcular um Intervalo de Confiança para a média.


:::{.example #icm name="Intervalo de Confiança para a média"}

Considere o conjunto de dados [dap.csv](data/dap.csv). Por serem dados de uma população, vamos fazer uma amostragem (`sample`) de 10 indivíduos e calcular o IC de 95% ^[valor padrão da função `t.test`].



```{r, include=FALSE}
set.seed("21102015")
ic <- sample(dap, 10) %>% t.test()
ic$conf.int[1]
ic$estimate
set.seed("21102015")
```

```{r}
sample(dap, 10) %>% t.test()
```

O *output* da função `t.test` contém muitas informções, mas por hora, vamos nos focar apenas no intervalo de confiança, indicado pelo texto *95 percent confidence interval*

Assim, o intervalo de confiança para a média populacional desta amostra está entre `r ic$conf.int[1] %>% round(2)` e `r ic$conf.int[2] %>% round(2)`. Em outras palavras, estamos 95% confiantes que a média populacional do DAP de árvores de Mogno Africano está compreendidade entre `r ic$conf.int[1] %>% round(2)` cm e `r ic$conf.int[2] %>% round(2)` cm.

O valor da média amostral, `r ic$estimate %>% round(2)` cm, é a estimativa central e pode ser entendida como uma estimativa não enviesada da média populacional. 

:::

A amostra deste exemplo vem de uma população conhecida, cuja média populacional é `r mean(dap) %>% round(2)` cm. Vejam que a média amostral e a média populacional diferem entre si, mas o IC calculado contém a média populacional. 

A interpretação que devemos fazer do IC de 95% é que 95 em 100 amostras feitas na população irão conter a média populacional. Vejamos a explicação no exemplo \@ref(exm:icsimula) com o uso de simulação.


:::{.example #icsimula name="Intervalo de Confiança para a média - simulações"}

Considere o conjunto de dados [dap.csv](data/dap.csv). 

Inicialmente, criamos uma função que faz uma amostragem de *n* elementos e retorna os valores inferior e superior do IC calculado. 



```{r}
## Função que amostra n elementos e retorna os valores inferior e superior do IC calculado
## data = conjunto de dados de onde será retirada a amostra
## n_sample = tamanho da amostra
ic <- function(data, n_sample) {
  ic_sample <- sample(data, n_sample) %>% t.test()
  return(ic_sample$conf.int)
}
```

Em seguida, com o uso da função `replicate`, realizamos 100 simulações deste processo:

```{r, include=FALSE}
set.seed("21102015")
```

```{r}
## 100 simulações com a função replicate
ic_simul <- replicate(100, ic(dap, 10))

## mostrar apenas os primeiros valores do resultado
ic_simul %>%
  t() %>%
  head()
```

Quantos dos IC simulados não contém a verdadeira média^[Este valor já é conhecido: `r mean(dap) %>% round(2)`] populacional?




Por meio de uma análise gráfica:

```{r, echo=FALSE, fig.cap="Intervalos de confiança simulados para várias amostragens de uma população. A média populacional é representada pela linha vertical violeta "}

library(ggplot2)
tibble::tibble(
  low = ic_simul[1, ],
  hi = ic_simul[2, ]
) %>%
  dplyr::bind_cols(n = factor(1:dim(ic_simul)[2])) %>%
  tidyr::pivot_longer(cols = where(is.numeric), names_to = "ic") %>%
  ggplot(aes(x = value, y = n)) +
  geom_line(aes(group = n)) +
  geom_vline(xintercept = mean(dap), color = "darkviolet", size = 0.5) +
  theme(
    axis.text.y = element_blank(),
    axis.ticks.y = element_blank(),
    panel.grid.major = element_blank(),
    panel.grid.minor = element_blank()
  )
```

Calculando a proporção de ICs que não contém a média populacional.

```{r}
(ic_simul[1, ] > mean(dap) | ic_simul[2, ] < mean(dap)) %>% mean()
```

Estes resultados mostram que 6 dos 100 ICs simulados não contém a média populacional. Para um IC de 95%, está 
bem próximo do valor esperado. 

:::


## O teste t para uma amostra

O teste t para uma amostra compara uma média amostral com um valor sob hipótese nula. 

O teste é planejado para se avaliar a força da evidência contra a hipótese nula, ou seja, a hipótese nula é verdadeira até que se prove o contrário.

Como regra de decisão, comparamos o p-valor do teste com um valor de probabilidade definido anteriormente, formalmente conhecido como α.

O p-valor é definido como a probabilidade calculada de que, supondo a hipótese nula verdadeira, o teste assuma um valor tão ou mais extremo que o valor realmente observado.

O valor de α mais comumente utilizado é de 0,05 ou 5%. No entanto, dependendo da área de conhecimento, este valor pode ser maior ou menor. 

Antes de realizar qualquer teste de hipóteses, como o teste t, as hipóteses devem ser claramente descritas.

Hipóteses:
* H~0~: hipótese nula, ou seja, a afirmativa a ser testada.

* H~1~ ou H~a~: a hipótese alternativa, ou seja, uma afirmativa que contradiz a hipótese nula. 


