# (APPENDIX) Apêndices {-} 

# Conjunto de dados do R

Existe uma variedade de base de dados (datasets) incluídos com o R. Segue uma breve descrição de alguns destes datasets que serão utilizados neste curso.

## `gapminder` {#gapminder}

Este conjunto de dados contém um recorte dos dados do [Instituto Gapminder](https://www.gapminder.org/data/). São 1704 linhas com 6 variáveis:

1. `country`: país, com 142 níveis
1. `continent`: continente, com 5 níveis
1. `year`: ano, entre 1952 e 2007 com incremente de 5 anos
1. `lifeExp`: expectativa de vida ao nascer, em anos
1. `pop`: população
1. `gdpPercap`: PIB per capita, em US Dollar (ajustado para a inflação)

Para acessá-lo, antes é preciso instalar o pacote `gapminder` e carregá-lo.
```r
install.packages("gapminder")
library(gapminder)
```

```{r echo=FALSE}
DT::datatable(gapminder::gapminder)
```



## `mpg` {#mpg}

Este conjunto de dados é parte do pacote `ggplot2` e contém dados relacionados à economia de combustível (https://fueleconomy.gov/) de 38 modelos de carros nos anos de 1999 e 2008. São 234 linhas com 11 variáveis:

1. `manufacturer`: nome da montadora
1. `model`: nome do modelo
1. `displ`: cilindrada do motor, em litros
1. `year`: ano de fabricação
1. `cyl`: número de cilindros
1. `trans`: tipo de transmissão
1. `drv`: tipo de tração, em que f = tração dianteira, r = tração traseira, 4 = tração 4x4
1. `cty`: consumo na cidade em milhas por galão 
1. `hwy`: consumo na rodovia milhas por galão
1. `fl`: tipo de combustível
1. `class`: categoria do carro


Para acessá-lo, é preciso ter o pacote `ggplot2` instalado e carregado.

```r
install.packages("ggplot2") #caso não esteja instalado
library(ggplot2)
```

```{r echo=FALSE}
DT::datatable(ggplot2::mpg)
```

## `ToothGrowth` {#tooth}

Este conjunto contém dados de um experimento em que foi medido o comprimento de odontoblastos (células responsáveis pelo crescimento dos dentes) em 60 porquinhos da Índia ^[Fonte: https://doi.org/10.1093/jn/33.5.491]. Cada animal recebeu uma dose diferente de vitamina C (0,5, 1,0 ou 2,0 mg/dia) por um tipo de suplemento: suco de laranja (OJ) ou ácido ascórbico (VC). São 60 linhas com 3 variáveis:

1. `len`: comprimento de odontoblastos
1. `supp`: tipo de suplemento de vitamina C
1. `dose`: dose de vitamina C

```{r , echo=FALSE}
DT::datatable(ToothGrowth)
```
