# (APPENDIX) Apêndices {-} 

# Conjunto de dados do R

Existe uma variedade de base de dados (datasets) incluídos com o R. Segue uma breve descrição de alguns destes datasets que serão utilizados neste curso.

## `gapminder` {#gapminder}

Este conjunto de dados contém um recorte dos dados do [Instituto Gapminder](https://www.gapminder.org/data/). São 1704 linhas com 6 variáveis:

1. `country`: país, com 142 níveis
1. `continent`: continente, com 5 níveis
1. `year`: ano, entre 1952 e 2007 com incremente de 5 anos
1. `lifeExp`: expectativa de vida ao nascer, em anos
1. `pop`: população
1. `gdpPercap`: PIB per capita, em US Dollar (ajustado para a inflação)

Para acessá-lo, antes é preciso instalar o pacote `gapminder` e carregá-lo.
```r
install.packages("gapminder")
library(gapminder)
```

```{r echo=FALSE}
DT::datatable(gapminder::gapminder)
```



## `mpg` {#mpg}

Este conjunto de dados é parte do pacote `ggplot2` e contém dados relacionados à economia de combustível (https://fueleconomy.gov/) de 38 modelos de carros nos anos de 1999 e 2008. São 234 linhas com 11 variáveis:

1. `manufacturer`: nome da montadora
1. `model`: nome do modelo
1. `displ`: cilindrada do motor, em litros
1. `year`: ano de fabricação
1. `cyl`: número de cilindros
1. `trans`: tipo de transmissão
1. `drv`: tipo de tração, em que f = tração dianteira, r = tração traseira, 4 = tração 4x4
1. `cty`: consumo na cidade em milhas por galão 
1. `hwy`: consumo na rodovia milhas por galão
1. `fl`: tipo de combustível
1. `class`: categoria do carro


Para acessá-lo, é preciso ter o pacote `ggplot2` instalado e carregado.

```r
install.packages("ggplot2") #caso não esteja instalado
library(ggplot2)
```

```{r echo=FALSE}
DT::datatable(ggplot2::mpg)
```

## `ToothGrowth` {#tooth}

Este conjunto contém dados de um experimento em que foi medido o comprimento de odontoblastos (células responsáveis pelo crescimento dos dentes) em 60 porquinhos da Índia ^[Fonte: https://doi.org/10.1093/jn/33.5.491]. Cada animal recebeu uma dose diferente de vitamina C (0,5, 1,0 ou 2,0 mg/dia) por um tipo de suplemento: suco de laranja (OJ) ou ácido ascórbico (VC). São 60 linhas com 3 variáveis:

1. `len`: comprimento de odontoblastos
1. `supp`: tipo de suplemento de vitamina C
1. `dose`: dose de vitamina C

```{r , echo=FALSE}
DT::datatable(ToothGrowth)
```


## `economics` {#economics}

Este conjunto de dados traz uma série temporal de dados econômicos dos Estados Unidos ^[Fonte: https://fred.stlouisfed.org/]. São 574 linhas com 6 variáveis

1. `date`: Mês de aquisição dos dados
1. `pce`: despesas de consumo pessoal, em bilhões de dólares
1. `pop`: população total, em milhares
1. `psavert`: taxa de poupança pessoal
1. `uempmed`: duração mediana do desemprego, em semanas
1. `unemploy`: número de desempregados, em milhares


```{r , echo=FALSE}
DT::datatable(ggplot2::economics)
```




## `iris` {#iris}

Este dataset contém as medidas, em centímetros, do comprimento e largura das pétalas e sépalas de três espécies de plantas: *Iris setosa*, *I. versicolor* e *I. virginica*. São 150 linhas com 5 variáveis.

1. `Sepal.Length`: comprimento das sépalas
1. `Sepal.Width`: largura das sépalas
1. `Petal.Length`: comprimento das pétalas
1. `Petal.Width`: largura das sépalas
1. `Species`: espécies de *Iris* 


```{r echo=FALSE}
DT::datatable(iris)
```



## `BOD` {#bod}

Este dataset contém a demanda bioquímica de oxigênio em função do tempo em uma avaliação da qualidade da água.

1. `Time`: tempo em dias
2. `demand`: BOD em mg/L

```{r, echo=FALSE}
DT::datatable(BOD)
```


## `diamonds`{#diamonds}

Este conjunto de dados contém atributos de aproximadamento 54.000 diamantes. As variáveis são:

1. `price`: preço em dólares
1. `carat`: peso em quilates
1. `cut`: qualidade do corte (Razoável, Bom, Muito Bom, Premium, Ideal)
1. `color`: cor do diamante, de D (melhor) a J (pior)
1. `clarity`: uma medida de quão claro é o diamante (I1 (pior), SI2, SI1, VS2, VS1, VVS2, VVS1, IF (melhor))
1. `x`: comprimento em mm
1. `y`: largura em mm
1. `z`: profundidade em mm
1. `depth`: porcentagem de profundidade total = z / média (x, y) = 2 * z / (x + y)
1. `table`: largura do topo do diamante em relação ao ponto mais largo

```{r, echo=FALSE}
DT::datatable(ggplot2::diamonds)
```


## `faithful` {#faithful}

Descreve o tempo entre erupções e duração das erupções do gêiser Old Faithful do Parque Yellowstone. São 272 observações de 2 variáveis.

1. `eruptions`: duração da erupção, em minutos
1. `waiting`: tempo de epera até a próxima erupção, em minutos

```{r, echo=FALSE}
DT::datatable(faithful)
```

